【裁判字號】    96,上易,367
【裁判日期】    971014
【裁判案由】    拆屋還地
【裁判全文】
臺灣高等法院臺中分院民事判決      96年度上易字第367號
上  訴  人  丙○○
訴訟代理人  陳居亮  律師
被 上訴 人  乙○○
訴訟代理人  鄭秀珠  律師
複 代理 人  甲○○
上列當事人間請求拆屋還地事件，上訴人不服台灣彰化地方法院
96年度訴字第463號中華民國96年10月23日第一審判決，提起上
訴，本院於97年9月30日言詞辯論終結，判決如下：
    主  文
上訴駁回。
第二審訴訟費用由上訴人負擔。
    事實及理由
一上訴人起訴主張：坐落彰化縣田中鎮○○段420地號土地（下
  稱系爭土地）為上訴人、被上訴人及訴外人蕭天賜、蕭金豹、
  蕭興森等五人共有。被上訴人未經上訴人同意，於民國（下同
  ）76年4月25日在系爭土地如附圖所示乙部分面積62.45平方公
  尺興建彰化縣田中鎮○○段391建號建物即門牌號碼彰化縣田
  中鎮○○路○段344號之加強磚造二層樓房及第三層鐵皮屋（
  下稱系爭建物），嗣於90年6月13日逕自辦理第一次登記為上
  訴人名義，並提供為向彰化縣田中鎮農會（下稱田中鎮農會）
  借款之抵押權擔保。上訴人於95年5月間接獲田中鎮農會通知
  被上訴人遲延清償本息之催告時，始查知其情。因被上訴人無
  權占用系爭土地興建系爭建物，爰依民法第767、184條第1項
  規定，提起本件訴訟。並聲明：被上訴人應將系爭建物拆除，
  及將占用如附圖所示乙部分面積62.45平方公尺土地，返還全
  體共有人。訴訟費用由被上訴人負擔。願供擔保，請准宣告假
  執行。
  被上訴人辯稱：系爭建物為被上訴人經上訴人及其他共有人同
  意所興建，絕無上訴人主張無權占用情形。聲明駁回上訴人之
  訴。
二本件第一審對上訴人之請求，判決敗訴，上訴人聲明不服，求
  為廢棄原判決並請求被上訴人拆屋還地。被上訴人則求為判決
  駁回上訴。
三本件事實理由、及本院關於兩造攻擊防禦方法之意見及法律上
  意見，除本判決書記載者外，其餘均與第一審判決書記載相同
  ，茲引用之。
四上訴人提起上訴主張：
  (一)原判決理由以「惟彰化縣田中鎮公所發給之系爭建物自用農
    舍建造執照及使用執照，依民事訴訟法第355條規定推定為
    真正」為理由，即進而認定上訴人當然知悉並同意被上訴人
    得興建系爭344號建物。被上訴人之答辯意旨略與原判決理
    由同。然而「系爭建物自用農舍建造執照及使用執照」之真
    正，並不代表系爭建物之「建造執照申請書」及「使用執照
    申請書」亦是真正的。蓋申請書上之印章，大可由他人予以
    偽刻，而於主管機關並不知情之情形下，主管機關仍然會核
    發建造執照及使用執照。按上訴人確實是於95年5月間接獲
    田中鎮農會通知有關被上訴人遲延清償本息之催告時，上訴
    人於與田中鎮農會之接洽過程中，始查知被上訴人有上述未
    經告知、且未取得上訴人同意即在共有土地上建屋之行為，
    事後且又有擅自以上訴人名義將之登記為系爭344號建物所
    有權人之行為。被上訴人自始至終均未提出任何直接證據來
    證明其有取得上訴人之同意而得興建系爭344號建物之權利
    ，遑論被上訴人更是無法證明其係基於如何之法律關係而得
    占有使用420地號土地。
  (二)系爭344號建物於75年7月18日核發建造執照、於76年某月4
    日核發門牌證明書、於76年4月25日核發使用執照，然而卻
    拖延至90年6月13日始辦理建物第一次登記（保存登記），
    且於不久之後即90年6月28日就馬上辦畢抵押權設定登記予
    田中鎮農會，以方便被上訴人向田中鎮農會借款。然則系爭
    344號建物既然已於76年間即已蓋妥，並已由被上訴人在使
    用之中，為何要拖延至90年間始辦理建物第一次登記？為何
    不與同時間興建之另棟342號建物同時在77年2月9日就去辦
    妥建物第一次登記？由此即可窺見被上訴人其實是意欲隱瞞
    其興建系爭344號建物之事。由於被上訴人擅自興建系爭344
    號建物時，係使用到上訴人於崁頂段420地號土地之全部容
    積率以及崁頂段209地號土地之全部容積率（註：『自用農
    舍使用執照』及『自用農舍建造執照』中記載之『建築地點
    』『地號：卓乃潭段219-2、51-1號』）（復註：前述『地
    號：卓乃潭段219-2、51-1號』於重測後即是『崁頂段420、
    209地號』土地）。由是之故，致使上訴人之420、209地號
    土地再也無法用來申請興建農舍。按：上訴人平白擁有兩棟
    農舍（即系爭344號建物及另棟342號建物），不但事先不讓
    上訴人知悉或取得上訴人同意，而且從來不曾支付過任何對
    價予上訴人，甚至於上訴人還因為被上訴人之行為而再也無
    法申請興建任何農舍。整個事件之結果讓上訴人處於如此不
    利之地位，在此情形下，上訴人豈有可能同意被上訴人得使
    用上訴人之土地持分（容積率）而去興建被上訴人自己要的
    房屋。
  (三)被上訴人於90年6月13日將系爭344號建物辦理第一次登記為
    上訴人名義時，上訴人是否知悉，上訴人是否有委託代書卓
    樹永去辦理上述第一次登記之事項：
    原判決理由謂：「證人蕭天賜、蕭天豹、蕭興森證稱，原告
    （即上訴人）蓋章部分未親眼看到或已忘記；及證人卓樹永
    證稱，一般都是當事人親自委託，也有可能忙委託他家人辦
    理。本件時間已久確實情形我不記得。是否兩造委託我辦的
    ，我沒印象等語」云云，卻進而認定上訴人是知情且有同意
    被上訴人興建系爭344號建物。惟據上引證人證詞可知，證
    人蕭天賜、蕭天豹、蕭興森顯然並不知悉上訴人有無同意被
    上訴人得否興建系爭344號建物；而證人卓樹永對於上訴人
    是否有委託其辦理上述第一次登記申請之事者，其實是「是
    否兩造委託我辦的，我沒印象」的，換言之，證人卓樹永並
    無法證明上訴人有委託其去辦理第一次登記之事。則上開證
    人之證詞顯然無法證明上訴人是知情且有同意的。
  (四)系爭344號建物於90年6月28日設定抵押權登記予田中鎮農會
    時，上訴人是否知悉：
    原判決理由謂：「按他項權利證明書及土地、建物登記謄本
    均屬公文書，既已明確記載，依法即推定真正，參以原告（
    即上訴人）確為該抵押債務擔保物之提供人，亦有田中鎮農
    會農貸申請書在卷可稽。原告（即上訴人）主張經田中鎮農
    會催告，始查知其情云云，要屬無據」云云。然而證人陳谷
    鑫於原審作證時，係針對上訴人就被上訴人向田中鎮農會借
    款時擔任連帶保證人之事來作證，至於以系爭344號建物作
    為擔保物之物上保證人設定抵押權之事宜，證人陳谷鑫有明
    白證稱其並不清楚。按證人陳谷鑫證稱：「（問：當天原告
    （即上訴人）擔任借款連帶保證人有無一併擔任物上保證人
    ？）證人答：我不清楚，徵信是另外一位辦的。」云云。然
    而原判決卻完全忽略上開證詞，而僅僅注意到及引用到證人
    陳谷鑫有關連帶保證人對保部份之證詞而已，卻率為認定上
    訴人是知情且有同意的。除此之外，縱使「他項權利證明書
    及土地、建物登記謄本均屬公文書，既已明確記載，依法即
    推定真正」者，並不代表系爭344號建物申請設定抵押權之
    事宜，上訴人亦已知悉、或是上訴人「確為該抵押債務擔保
    物之提供人」。蓋委託代書辦理設定登記者，其實是另有其
    人，而且用以申請登記事宜之上訴人印章，並非真正之印章
    。
  (五)上訴人配偶設籍於系爭344號建物之事，究竟是誰去申請辦
    理的，上訴人及其配偶是否知悉：
    原判決理由以「參以原告（即上訴人）之配偶陳秀珍並設籍
    系爭建物，亦有其戶籍謄本在卷可稽」為由而認定「足證原
    告（即上訴人）對系爭建物之興建情形應知之甚詳」云云。
    然則將上訴人配偶設籍於系爭344號建物之事，並非上訴人
    或其配偶辦理的，而且在上訴人配偶之戶籍被設籍於系爭
    344號建物之前，上訴人配偶之戶籍卻是先設籍在被上訴人
    所有之另棟342號建物內。實則上訴人及其配偶原本住在「
    彰化縣田中鎮○○里○○鄰○○路崁頂巷48號」，於76年5月
    11日即已搬遷至「台北縣樹林鎮○○里○○鄰○○街30巷9弄
    19號」，並就一直住在該地迄今。而於78年間，上訴人及其
    配偶為了申辦農民保險，乃委託被上訴人辦理此事，並將申
    辦農民保險所需之證件資料及印章等物寄給被上訴人。因此
    之故，上訴人及其配偶當時之戶籍地，都曾經被設籍在被上
    訴人所有之另棟342號建物內，而後又都被設籍在344號建物
    內。由於當時上訴人及其配偶實際之住居所一直都是在「台
    北縣樹林鎮○○里○○鄰○○街30巷9弄19號」，根本無暇南
    下辦理申辦農民保險之事，申辦農民保險事宜都是委由被上
    訴人代為處理。是故原判決以上訴人配偶設籍之事來推斷上
    訴人知悉系爭344號建物興建之事者，顯有率斷之處。
五被上訴人於本院辯稱：
  (一)本案訟爭建物為被上訴人經過上訴人及全體共有人之同意下
    所為興建，被上訴人並無無權佔用之行為：
    查系爭坐落於彰化縣田中鎮○○段420地號土地上、建號為
    同段391號、門牌號碼為彰化縣田中鎮○○路○段344號之建
    物，乃被上訴人經上訴人及其他共有人同意下所興建之建物
    ，絕無上訴人主張之無權佔用共有土地之情形。以上事實，
    除有土地共有人蕭天賜、蕭金豹及蕭興森等三人所為證述可
    證外，另由原審向彰化縣田中鎮地政事務所調閱系爭建號為
    彰化縣田中鎮○○段391號、門牌號碼為彰化縣田中鎮○○
    路○段344號建物之保存登記原始申請文件影本，即可證明
    系爭建物乃合法興建及辦理保存登記之建物，亦證系爭建物
    之興建確實經過土地全體共有人（包括上訴人）之同意。再
    查，原審向彰化縣政府及田中鎮公所調閱系爭建物建築執照
    、使用執照核發之原始申請文件影本，更已明白證明系爭建
    物之興建確實已經過土地全體共有人之同意。另證人卓樹永
    並曾於原審證述：「系爭房屋第一次保存登記是原告委託我
    辦理的，當時原告拿自用農舍使用執照、身分證件、印章給
    我辦的.. 」，益見上訴人確有同意借名於被上訴人興建系
    爭建物。又查，原審及本院分別向彰化縣田中戶政事務所調
    閱關於上訴人丙○○及其配偶之戶籍謄本及遷入時間等情，
    亦已證明上訴人丙○○及其配偶確實在系爭建物於76年4月
    25日興建完成並取得使用執照後，即於78年間設籍遷入於該
    建物內之事實。由上開事實顯可證明上訴人本案主張「其係
    在95年5月才知悉系爭建物存在」云云乙節，絕非事實。
  (二)另查，上訴人曾於90年間提供系爭建物於被上訴人供擔保向
    田中鎮農會借貸，以上事實並有原審卷附系爭建物之他項權
    利證明書及原審調閱之卷證為證，更可證明上訴人早即知悉
    系爭建物之存在；又系爭建物乃被上訴人借用上訴人名義所
    為興建，上訴人均有用印在建築申請及保存登記之相關申請
    文件上，上訴人怎可諉言不知或無權佔用。況查，上訴人自
    76年間系爭建物完工迄今，每年均有數次陸續返回田中老家
    祭拜祖先、探視被上訴人及其他親人之行為；又上訴人亦不
    諱言，其於原審及本院上訴理由狀中，均坦承上訴人確實曾
    於90年間返回彰化縣田中鎮，並前往田中鎮農會擔任被上訴
    人之連帶保證人，並有與農會人員進行對保之行為。詳查，
    系爭門牌號碼為彰化縣田中鎮○○路○段344號之建物乃3層
    樓高之大型建築，上訴人返鄉前往田中鎮被上訴人住處時，
    如何能避而不見該大型建築物？如何能諉言不知有系爭建物
    之存在？被上訴人著實萬分讚嘆上訴人說謊之功力。
  (三)再查，上訴人亦自認系爭344號建物有於90年6月28日擔任抵
    押物設定抵押權予田中鎮農會，用以擔保被上訴人之新台幣
    100萬元債務。按抵押權之設定及登記，依法需有不動產所
    有權人之印鑑證明書方可辦理。換言之，本案前開抵押權之
    設定登記均有上訴人所提供之印鑑證明方可完成登記。顯而
    易見，該印章確為上訴人所有，益證上訴人於本案所為之調
    查證據請求，並無實益，純係拖延訴訟之用。況查，上訴人
    於原審陳述：「原告（即上訴人）對於借款資料借據上面簽
    名、印章沒意見」；又當庭證人即農會職員陳谷鑫更明白證
    稱：「授信約定書上對保部分的簽名及印章我確定是原告（
    即上訴人）本人所為」，益證本案上訴人對於「系爭344號
    建物之興建及存在」、「所有權名義上為上訴人」及「設定
    抵押權」等事實，均早已知悉並有同意。
  (四)復查，上訴人於本院陳稱：「其曾委由被上訴人代為辦理農
    保而將印章交於被上訴人，因此之故，上訴人及其配偶當時
    之戶籍地，都曾被設籍在344號建物」云云等，藉以主張上
    訴人及其配偶確實均不知道曾設籍在系爭344號建物之事實
    。惟查，上訴人之前開主張顯非事實，按上訴人除於原審及
    另案台灣彰化地方法院95年度訴字第798號均曾自稱：「未
    曾寄放印章在被上訴人處」云云，可證上訴人前開主張並非
    事實外，更可由田中鎮農會通知上訴人辦理農保手續之彰田
    農保字第2371號函文，該函文係田中鎮農會在78年8月19日
    撰發，足見若果事實確為上訴人收到該函文後因而委託被上
    訴人代為辦理農保者，其委託及設籍必係在前開田中鎮農會
    發函通知後，即78年8月19日以後。但查，本案上訴人及其
    配偶二人卻早在78年5月17日即已遷入系爭建物。由上足見
    上訴人所為前開主張，不僅前後矛盾，更非事實。
  (五)末查，退萬步言之，上訴人本人及其配偶陳秀珍確實均曾設
    籍於系爭344號建物之事實，並有原審及本院函查田中戶政
    事務所之戶籍資料可證，已詳如前述。且查，陳秀珍更係該
    址344號建物之戶長，況上訴人及陳秀珍之身分證必係記載
    該址344號，則上訴人如何能諉言不知系爭344號建物之存在
    ？又屢次之選舉及公務文件寄達，迄今業已歷經十幾年，幾
    近二十年，上訴人如何能諉稱不知其身分證及配偶陳秀珍身
    分證上住址之記載？由上開事實，益證上訴人所言及主張，
    均係虛偽，亦證上訴人所為調查證據之請求，全無實益。綜
    上所陳，系爭建物之興建確實經過上訴人及其他共有人之同
    意所為，本案建物並無無權佔用之違法行為，上訴人所為主
    張與法有違，請求依法駁回上訴。
六本院審理之結果：
  經本院調閱上訴人對被上訴人於95年10月5日提起之95年度訴
  字第798號返還無權占有屋地等事件中，系爭土地共有人蕭天
  賜、蕭天豹、蕭興森並到庭證述，蓋章同意被上訴人興建系爭
  建物屬實。而證人卓樹永亦具結證稱，系爭建物第一次保存登
  記是上訴人委託我辦理，當時上訴人拿自用農舍使用執照、身
  分證件、印章給我辦，地政受理後沒人異議就可以，權狀申請
  以後我就交給上訴人等語。雖證人蕭天賜、蕭天豹、蕭興森證
  稱，上訴人蓋章部分未親眼看到或已忘記；及證人卓樹永證稱
  ，一般都是當事人親自委託，也有可能忙委託他家人辦理。本
  件時間已久確實情形我不記得。是否兩造委託我辦的，我沒印
  象等語。惟系爭建物係上訴人所有，亦據上訴人於上開95年度
  訴字第798號事件中所自承，在該事件中，上訴人聲明被上訴
  人應將系爭建物返還上訴人，則上訴人既在該事件中已自認系
  爭建物為其所有，自不能於本件再訴請被上訴人拆除已屬上訴
  人所有之系爭建物，再參以兩造於該事件中曾簽立和解筆錄，
  其中第二項記明上訴人願將其所有之系爭建物辦理所有權移轉
  登記予被上訴人，在在顯示上訴人於95年10月提起返還系爭建
  物時，已自認系爭建物為其所有，則上訴人於96年12月3日提
  起本件訴訟時，竟又主張被上訴人應拆除上訴人所有之系爭建
  物返還土地，豈不自相矛盾。從而，上訴人主張被上訴人無權
  占用系爭土地興建系爭建物，請求被上訴人拆屋還地，為無理
  由，原審予以駁回，雖非以此為理由，但結論並無不同，仍應
  予以維持，上訴意旨求為廢棄，非有理由，應予駁回。
七本件事證已臻明確，上訴人請求鑑定借據、授信約定書及申請
  書上印文簽名是否真正及兩造其餘攻擊及防禦方法，經審酌後
  均與判決結果不生影響，爰不予論列。又本件訴訟標的價額未
  逾1,500,000元，因本院判決而確定，故不為假執行之宣告，
  亦併予敘明。
據上論結，本件上訴為無理由，依民事訴訟法第449條第2項、第
78條，判決如主文。
中    華    民    國    97    年    10    月    14    日
                  民事第四庭    審判長法  官  陳蘇宗
                                      法  官  李寶堂
                                      法  官  黃永祥
以上正本係照原本作成。
不得上訴。
                                      書記官  陳信和
中    華    民    國    97    年    10    月    15    日
                                                      Ｍ


司法院資訊處製作；財團法人民間司法改革基金會備份。
